臺北高等行政法院判決
　　　　　　　　　　　　　　　　　　　93年度訴字第1454號
　　　　　　　　　　　　　　　.
原　　　告　甲○○
被　　　告　臺北市政府
代　表　人　乙○○（市長）
訴訟代理人　丙○○
　　　　　　丁○○
上列當事人間因水土保持法事件，原告不服行政院農業委員會中
華民國93年3月9日農訴字第0930101818號訴願決定，提起行政訴
訟。本院判決如下︰
    主  文
原告之訴駁回。
訴訟費用由原告負擔。
    事  實
壹、事實概要：
    緣原告未先擬具水土保持計畫送請主管機關核定，擅於臺北
    市○○區○○段1小段199地號之國有林地目土地（以下簡稱
    系爭土地）上開挖整地及堆砌塊石駁坎，案經內政部營建署
    陽明山國家公園管理處函報被告，並經被告於民國（以下同
    ）92年11月11日派員會同相關單位人員及原告赴現場勘查屬
    實，以其違反行為時水土保持法第13條之規定，乃於92年11
    月14日以府建4字第09224556600號函裁處原告罰鍰新臺幣（
    以下同）6萬元， 並應立即停止一切非法開發使用行為、應
    於該處分書收受之日起30日內，自行拆清除違規堆砌之塊石
    駁坎，並於挖填裸露地表實施全面植生覆蓋。原告不服，提
    起訴願，遭駁回後，遂向本院提起行政訴訟。
貳、兩造聲明：
一、原告聲明：求為判決訴願決定及原處分均撤銷。
二、被告聲明：求為判決如主文所示。
、兩造爭點：
    原告主張天災過後，出於善意，將鬆動之土石切直後，再砌
    以石塊，以防土石再滑落，毋庸先擬具水土保持計畫送請主
    管機關核定，有無理由？
一、原告陳述：
１、原告世居於系爭土地上之舊式磚房二間（門牌號碼為臺北市
    ○○○路88、88-1號），房屋於3、4年前因老舊不堪、颱風
    侵蝕及後方之土石滑落而傾倒，不能居住。近幾年來，因山
    區多雨，房屋後方之土石鬆動滑落更嚴重，導致原告從88號
    房屋走至88之1號房屋之原有道路泥濘不堪， 行走不易。原
    告為避免舊有房屋後方之土石繼續滑落（該地坡度約35度）
    ，因而僱用人工以鋤頭、畚箕將傾倒之房屋予以拆除，並將
    滑落之土石推至原屋前高低不平之地面，予以整平，因整地
    而加高30公分之駁坎（原係150公分高）。 另原告為避免原
    有房屋後方之鬆動土石繼續滑落，運用祖先們之經驗，將鬆
    動斜坡部分之土石予以切直後， 再以石塊堆砌成約2公尺高
    （其長度約7公尺之駁坎）之石壁， 防止其再滑落，上開行
    為乃出於善意，以保護土石再滑落及保護山坡地，並非如一
    般想像中以機械開挖土地之情節，全以人工處理之。上情為
    被告之會勘人員於會勘時目睹現場情形，如原告所陳述均為
    實情。
２、原告世居於此，有關整地之行為，乃因原告居所受到天然災
    害，政府3、4年來不問不查，原告不得不為之，並無另開挖
    之情事，爰請判決如原告訴之聲明（另依被告函示就原有整
    地後之地面裸露部分實施全面栽種植物覆蓋）。
二、被告陳述：
１、按行為時水土保持法第4條規定： 「公、私有土地之經營或
    使用，依本法應實施水土保持處理與維護者，該土地之經營
    人、使用人、所有人，為本法所稱之水土保持義務人。」第
    8條規定： 「下列地區之治理或經營、使用行為，應經調查
    規劃，依水土保持技術規範實施水土保持之處理與維護…五
    、於山坡地或森林區內開發建築用地…或其他開挖整地。」
    第13條規定：「第八條第一項第五款之開發、經營或使用行
    為，其水土保持義務人應先擬具水土保持計畫，送請主管機
    關核定，…其水土保持計畫未經主管機關核可前，各目的事
    業主管機關不得逕行核發開發或利用之許可。…其計畫內容
    、審查程序及實施之檢查，由主管機關會同各該目的事業主
    管機關定之。」第23條第2項規定： 「未依第十二條至第十
    四條規定之一擬具水土保持計畫送主管機關核定而擅自開發
    者，除依第三十三條規定按次分別處罰外，主管機關應令其
    停工，得沒入其設施及所使用之機具，強制拆除及清除其工
    作物，所需費用，由經營人、使用人或所有人負擔，並自第
    一次處罰之日起兩年內，暫停該地之開發申請。」第33條規
    定：「有下列情形之一者，處新臺幣六萬元以上三十萬元以
    下罰鍰：…二、違反第十二條至第十四條規定之一，未先擬
    具水土保持計畫或未依核定計畫實施水土保持之處理與維護
    者，或違反第二十三條規定，未在規定期限內改正或實施仍
    不合水土保持技術規範者。…前項各款情形之一，經繼續限
    期改正而不改正者或實施仍不合水土保持技術規範者，按次
    分別處罰，至改正為止，並令其停工，得沒入其設施及所使
    用之機具，強制拆除及清除其工作物，所需費用，由經營人
    、使用人或所有人負擔。」
２、本案依內政部營建署陽明山國家公園92年10月24日營陽企字
    第0926001878號函檢附之現場照片及被告所屬之建設局92年
    11月11日辦理現場會勘觀之，已拆除僅剩水泥地坪之房屋前
    方平台明顯係經過整地並於邊緣整建砌石駁坎，而其後方山
    壁亦確有開挖整建砌石駁坎之實，雖出於善意而為之，惟原
    告之行為業已違反水土保持法相關規定，被告依法處分應無
    不當。
３、綜上所述，本件被告依法所為之行政處分並無違誤，原告之
    訴為無理由，爰請判決如被告答辯之聲明。
    理  由
一、按行為時水土保持法第4條： 「公、私有土地之經營或使用
    ，依本法應實施水土保持之處理與維護者，該土地之經營人
    、使用人或所有人，為本法所稱之水土保持義務人。」同法
    第8條第1項第5款： 「下列地區之治理或經營、使用行為，
    應經調查規劃，依水土保持技術規範實施水土保持之處理與
    維護：…五、於山坡地或森林區內開發建築用地，或設置公
    園、墳墓、遊憩用地、運動場地或軍事訓練場、堆積土石、
    處理廢棄物或其他開挖整地。」同法第13條第1項： 「第八
    條第一項第五款之開發、經營或使用行為，其水土保持義務
    人應先擬具水土保持計畫，送請主管機關核定…。」同法第
    23條第2項： 「未依第十二條至第十四條規定之一擬具水土
    保持計畫送主管機關核定而擅自開發者，除依第三十三條規
    定按次分別處罰外，主管機關應命其停工…。」同法第33條
    第1項第2款：「有下列情形之一者，處新臺幣六萬元以上三
    十萬元以下罰鍰：…二、違反第十二條至第十四條規定之一
    ，未先擬具水土保持計畫或未依核定計畫實施水土保持之處
    理與維護者，或違反第二十三條規定，未在規定期限內改正
    或實施仍不合水土保持技術規範者。」
二、本件原告未先擬具水土保持計畫送請主管機關核定，擅於臺
    北市○○區○○段1小段199地號之國有林地目土地上開挖整
    地及堆砌塊石駁坎，案經內政部營建署陽明山國家公園管理
    處函報被告，並經被告於92年11月11日派員會同相關單位人
    員及原告赴現場勘查屬實，以其違反行為時水土保持法第13
    條之規定，乃於92年11月14日以府建4字第09224556600號函
    裁處原告罰鍰6萬元， 並應立即停止一切非法開發使用行為
    、應於該處分書收受之日起30日內，自行拆清除違規堆砌之
    塊石駁坎，並於挖填裸露地表實施全面植生覆蓋。原告不服
    ，循序提起訴願及本件行政訴訟。
三、原告於本件行政訴訟中訴稱，近幾年來因山區多雨，土石鬆
    動滑落， 造成原告居住之88號與88之1號房舍間之道路泥濘
    ，行走不易，遂僱工用鋤頭、畚箕將傾倒之房屋予以拆除，
    並將所滑落之土石推至原屋前高低不平之地面，予以整平，
    因整地而加高30公分之駁坎。另原告為避免原有房屋後方之
    鬆動土石繼續滑落，將鬆動之土石予以切直後，再以石塊堆
    砌成約2公尺高（其長度約7公尺之駁坎）之石壁，防止其再
    滑落，上開行為乃出於善意，以保護土石再滑落及保護山坡
    地，並非如一般想像中以機械開挖土地之情節，全以人工處
    理之云云。惟查，本件原告未擬具水土保持計畫，送請主管
    機關核定，即擅自於系爭土地內開挖整地並堆砌塊石駁坎，
    案經被告於92年11月11日派員會同相關單位人員及原告赴現
    場勘查屬實，此有原告簽名確認之「臺北市政府建設局會勘
    紀錄表」影本及現場違規照片數幀附於原處分卷可稽，其違
    規事實洵堪認定，所稱係出於善意所為云云，尚難執為本案
    免責之論據，從而被告引據首揭規定並衡酌其違規情節所為
    之處分，要無違誤。
四、綜上所述，原告之陳詞均不可採， 則被告所為處原告罰鍰6
    萬元，並應立即停止一切非法開發使用行為、應於該處分書
    收受之日起30日內，自行拆清除違規堆砌之塊石駁坎，並於
    挖填裸露地表實施全面植生覆蓋，揆諸首揭規定，並無違誤
    ，訴願決定予以維持，亦無不合。原告徒執前詞，訴請撤銷
    訴願決定及原處分，並無理由，應予駁回。
五、本件事證已臻明確，兩造其餘攻擊防禦方法均與本件判決結
    果不生影響，故不逐一論述，併此敘明。
據上論結，本件原告之訴為無理由， 爰依行政訴訟法第98條第3
項前段判決如主文。
中　　華　　民　　國　　94    年    5     月    18    日
   　　　　　                第四庭審判長法  官 徐瑞晃
             　　　　　                  法  官 李得灶
                       　　　　　        法  官 吳慧娟
上為正本係照原本作成。
如不服本判決，應於送達後20日內，向本院提出上訴狀並表明上
訴理由，如於本判決宣示後送達前提起上訴者，應於判決送達後
20日內補提上訴理由書（須按他造人數附繕本）。
中    華    民    國    94    年    5     月    18    日
            　　　　　　　　　   　      書記官 劉道文
